ACORDAO-COMPLETO-2543537

ACÓRDÃO 4198/2022 ATA 25/2022 - PRIMEIRA CÂMARA

VISTOS, relatados e discutidos estes embargos de declaração opostos por Floriano Pastore Júnior em face do Acórdão 2720/2022-TCU-Primeira Câmara, que negou provimento a recurso de reconsideração interposto contra o Acórdão 4815/2021-TCU-Primeira Câmara, decisão esta que julgou irregulares as contas do embargante e o condenou ao pagamento de débito e multa em face da impugnação total das despesas realizadas no âmbito do Convênio 9/2006, celebrado entre a Fundação de Estudos e Pesquisas em Administração e a União, com recursos do Fundo Nacional de Saúde.
ACORDAM os Ministros do Tribunal de Contas da União, reunidos em sessão da 1ª Câmara, ante as razões expostas pelo Relator e com fundamento nos arts. 32 e 34 da Lei 8.443/1992, em:
9.1. conhecer dos embargos de declaração para, no mérito, rejeitá-los;
9.2. encaminhar cópia deste Acórdão ao embargante, com a informação de que a íntegra do Relatório e do Voto que o fundamentam está disponível no endereço eletrônico www.tcu.gov.br/acordaos.

Embargos de declaração opostos em face de acórdão que negou provimento a recurso de reconsideração interposto contra o Acórdão 4.815/2021-1ª Câmara.

Primeira Câmara

Fundo Nacional de Saúde - MS

3. Embargante: Floriano Pastore Júnior (XXX.424.651-XX)

13.1. Ministros presentes: Walton Alencar Rodrigues (Presidente), Benjamin Zymler, Vital do Rêgo e Jorge Oliveira (Relator).
13.2. Ministros-Substitutos presentes: Augusto Sherman Cavalcanti e Weder de Oliveira.

FLORIANO PASTORE JUNIOR

JORGE OLIVEIRA

Ministro Jorge Oliveira

Examina-se, nesta etapa processual, embargos de declaração opostos por Floriano Pastore Júnior em face do Acórdão 2720/2022-TCU-Primeira Câmara, proferido em processo de tomada de contas especial, nos seguintes termos:
"VISTOS, relatados e discutidos os recursos de reconsideração interpostos por Cláudio de Moraes Machado e Floriano Pastore Júnior contra o Acórdão 4815/2021-TCU-Primeira Câmara, que julgou irregulares as contas especiais dos recorrentes, condenou-os em débitos e aplicou-lhes multa, em razão da impugnação total das despesas realizadas no âmbito de convênio celebrado entre a Fundação de Estudos e Pesquisas em Administração e a União, com recursos do Fundo Nacional de Saúde.
ACORDAM os Ministros do Tribunal de Contas da União, reunidos em sessão da 1ª Câmara, ante as razões expostas pelo Relator e com fundamentos nos arts. 32, inciso I, da Lei 8.443/1992, em:
9.1 conhecer do recurso interposto por Floriano Pastore Júnior e, no mérito, negar-lhe provimento;
9.2 conhecer do recurso interposto por Cláudio de Moraes Machado e, no mérito, dar-lhe provimento parcial para reduzir os valores do débito e da multa que lhe foram atribuídos, alterando os subitens 9.1 e 9.3 do acórdão recorrido, que passariam a ter as seguintes redações:
"9.1. julgar irregulares as contas de Floriano Pastore Júnior e Cláudio de Moraes Machado, condenando-os, individualmente, ao pagamento das quantias abaixo relacionadas, com a incidência dos devidos encargos legais, calculados a partir das datas correspondentes até o efetivo recolhimento, na forma da legislação em vigor, nos termos dos arts. 1°, inciso I, 16, inciso III, alínea "c", 19 e 23, inciso III, da Lei 8.443/1992:
	RESPONSÁVEL
	VALOR ORIGINAL
 (R$) 
	DATA DA OCORRÊNCIA

	Floriano Pastore Júnior
	26.758,42
	1º/12/2006

	Cláudio de Moraes Machado
	69.681,58
	23/10/2007

	Cláudio de Moraes Machado
	743,38
	23/10/2007

9.3. aplicar a Floriano Pastore Júnior e a Cláudio de Moraes Machado, individualmente, a multa prevista no art. 57 da Lei 8.443/1992 c/c o art. 267 do Regimento Interno, nos valores indicados a seguir, com a fixação do prazo de quinze dias, a contar das notificações, para comprovarem, perante o TCU (art. 214, inciso III, alínea "a", do Regimento Interno) , o recolhimento das dívidas aos cofres do Tesouro Nacional, atualizadas monetariamente desde a data do presente acórdão até a dos efetivos recolhimentos, se forem pagas após o vencimento, na forma da legislação em vigor;
	RESPONSÁVEL
	Multa

	Floriano Pastore Júnior
	R$ 20.000,00

	Cláudio de Moraes Machado
	R$ 27.000,00"

9.3. dar ciência desta decisão aos recorrentes, ao Fundo Nacional de Saúde (FNS) e à Procuradoria da República no Distrito Federal."
2. 	Os embargos opostos apontam a existência de contradições no Acórdão 2720/2022-TCU-Primeira Câmara e alegam, em síntese, que:
- a prescrição é matéria de ordem pública e pode ser alegada e reconhecida a qualquer tempo, mesmo de ofício;
- ocorreu prescrição punitiva com base na Lei 9.873/1999, com base em jurisprudência do STF;
- a imprescritibilidade da pretensão ressarcitória não incide nos processos de controle externo, visto que, de acordo com o Supremo Tribunal Federal, só ocorre na presença de ato de improbidade administrativa, conforme tese assentada no Tema 897;
- a pretensão ressarcitória em processos no TCU prescreve em cinco anos, de acordo com jurisprudência do STF;
- a aplicação de diversos marcos interruptivos é contraditória à jurisprudência do próprio TCU e ao restante do ordenamento jurídico.
3.	Em conclusão, pede o acolhimento do recurso, com efeitos infringentes, para que seja sanada a contradição da decisão, e que a responsabilidade do embargante seja afastada em decorrência da prescrição.  
	É o relatório.

Elísio de Azevedo Freitas (18596/OAB-DF), representando Floriano Pastore Júnior.

Não atuou

EMBARGOS DE DECLARAÇÃO EM RECURSO DE RECONSIDERAÇÃO EM TOMADA DE CONTAS ESPECIAL. CONTAS IRREGULARES. DÉBITO E MULTA. RECURSO DE RECONSIDERAÇÃO NÃO PROVIDO. CONHECIMENTO DOS EMBARGOS DE DECLARAÇÃO. INEXISTÊNCIA DAS FALHAS APONTADAS. REJEIÇÃO.

TOMADA DE CONTAS ESPECIAL (TCE)

não atuou

Presentes os requisitos de admissibilidade, conheço dos embargos de declaração opostos por Floriano Pastore Júnior em face do Acórdão 2720/2022-TCU-Primeira Câmara, que negou provimento a recurso de reconsideração interposto contra o Acórdão 4815/2021-TCU-Primeira Câmara, por meio do qual o Tribunal julgou irregulares as contas especiais do embargante e o condenou ao pagamento de débito e multa. 
2.	Decorreu a condenação da razão da impugnação total das despesas realizadas no âmbito do Convênio 9/2006, celebrado entre a Fundação de Estudos e Pesquisas em Administração - Fepad e a União, com recursos do Fundo Nacional de Saúde - FNS. O ajuste tinha por objeto o apoio técnico e financeiro ao Projeto "Jornadas do Conhecimento: aprendendo e fazendo a saúde coletiva". Foram repassados R$ 192.880,00 em duas parcelas iguais: a primeira em 1º/12/2006 e a segunda em 4/1/2007
3.	No mérito, registro, desde logo, que entendo não ter havido a contradição suscitada pelo embargante.
4.	De início, vale lembrar as pertinentes considerações contidas no Acórdão 225/2017-TCU-Plenário, de relatoria do Ministro Bruno Dantas:
"7.	Acerca da omissão ou contradição passível de ser sanada em sede de embargos de declaração, esclareço que ela é entendida como 'aquela advinda do próprio julgado e prejudicial à compreensão de causa, e não aquela que entenda o embargante, ainda mais como meio transverso a impugnar os fundamentos da decisão recorrida' (STJ, EdclResp 351490, DJ 23/09/2002) .
8. Nessa linha tem sido a jurisprudência deste Tribunal (v. g. Acórdãos 92/2004 e 328/2004, do Plenário, e 137/2007, 3.339/2013 e 6.723/2010, da 1ª Câmara, entre outros julgados) , bem como do Supremo Tribunal Federal (RE 327376/PR, DJ 12/06/2002, AI 423108 AgR-ED/DF, DJ 18/02/2005; AI 455611 AgR-ED/RS, DJ 18/02/2005; AI 488470 AgR-ED/RS, DJ 18/02/2005) .
9. 	Acrescento que a contradição não é aquela existente entre o acórdão embargado e doutrina, jurisprudência ou lei, uma vez que a finalidade dos embargos é esclarecer ou integrar a decisão impugnada e, apenas excepcionalmente, modificá-la (Acórdão 1923/2015-TCU-Plenário) . Também não há que se falar em contradição pelo fato de a decisão não encampar nova tese ou argumento aduzidos apenas nos embargos."
5.	No presente caso, é nítida a intenção do embargante, mediante o apontamento de suposta contradição na deliberação recorrida, de que esta Corte de Contas siga entendimento do Supremo Tribunal Federal acerca da prescrição a ser aplicada aos processos de controle externo.
6.	No entanto, isso foi expressamente tratado na deliberação embargada, nos seguintes termos:
7.	No que diz respeito à pretensão ressarcitória, é de ampla ciência que o Supremo Tribunal Federal - STF, ao apreciar o Recurso Extraordinário - RE 636.886, fixou, em repercussão geral, a tese de que "É prescritível a pretensão de ressarcimento ao erário fundada em acórdão de Tribunal de Contas" (Tema 899) .
8.	Entretanto, esta Corte tem se guiado pelo entendimento de que tal tese diz respeito à fase de execução judicial de deliberação do Tribunal de Contas, tanto assim que, para resolver o caso concreto em que foi delineada, foi necessária a utilização da Lei 6.830/1980, a Lei de Execuções Fiscais, diploma legal evidentemente inaplicável à fase que antecede a formação do título executivo extrajudicial, caracterizada pela atuação do órgão de controle externo até a prolação do acórdão.
9.	Assim, continuam hígidos o posicionamento fixado pelo STF, em 2008, no Mandado de Segurança - MS 26.210, oportunidade em que foi fixada a tese da imprescritibilidade das ações de ressarcimento ao erário, e a Súmula TCU 282, cujo conteúdo é no mesmo sentido.
10.	Quanto à pretensão punitiva, alinho-me aos critérios definidos em incidente de uniformização de jurisprudência, por meio do Acórdão 1441/2016-TCU-Plenário, com supedâneo no Código Civil, que estabelece o prazo de 10 anos para a sua ocorrência, contado a partir da data do fato impugnado e interrompido pelo ato que ordenar a citação, a audiência ou a oitiva da parte. Sob tais premissas, considerando que a primeira irregularidade praticada ocorreu em 1º/12/2006 e o ato de ordenação das citações é de 30/9/2016 (peça 13) , não transcorreu prazo de dez anos.
7.	Trata-se, portanto, de mera insatisfação da parte com a posição desta Corte sobre o tema, cuja contestação refoge aos limites do instrumento recursal utilizado.
8.	Também cabe lembrar que é regra de direito processual que a contradição a ser sanada por meio de embargos de declaração é aquela que se apresenta no contexto de determinado julgamento, e não em relação a outras deliberações exaradas em distintos processos.
9.	Além disso, nada há a ser esclarecido sobre marcos interruptivos, por ser conceito inaplicável no contexto do entendimento vigente neste Tribunal.
	Ante todo o exposto, proponho que os embargos de declaração sejam rejeitados, na forma da minuta de acórdão que trago a este Colegiado.
TCU, Sala das Sessões, em 26 de julho de 2022.
JORGE OLIVEIRA 
Relator